【裁判字號】    89,上訴,80
【裁判日期】    890531
【裁判案由】    懲治盜匪條例
【裁判全文】
臺灣高等法院高雄分院刑事判決                      八十九年度上訴字第八號
    上  訴  人
    即  被  告  甲○○
    指定辯護人  本院公設辯護人孫妙岑
右上訴人因懲治盜匪條例案件，不服臺灣高雄地方法院八十八年度訴字第六七號中華
民國八十八年十二月七日第一審判決（起訴案號：臺灣高雄地方法院檢察署八十七年
度偵字第二四三七一號，併案案號：同署八十八年度偵字第三八八五號），提起上訴
，本院判決如左：
      主      文
原判決撤銷。
甲○○意圖為自己不法所有，以強暴致使不能抗拒而使人交付財物，處有期徒刑柒年
壹月。所得財物新台幣捌仟元及金項鍊壹條發還被害人乙○○。
    事  實
甲○○於民國八十一年間，曾因懲治盜匪條例罪，經台灣高雄地方法院判處有期徒刑
九年八月，預定於九十一年五月廿五日執行完畢，提前於八十五年八月十七日假釋出
獄（保護管束期自八十五年六月十七日起至九十一年五月廿五日止），意圖為自己不
法之所有，於八十七年十月六日晚上七時十分許（公訴人誤載為二十時三十分），在
高雄縣林園鄉潭頭村海軍陸戰隊九九師前產業道路，因見乙○○獨自騎三輪車行經該
地，乃攔下乙○○，並持不詳型式鋸子一把架在乙○○之脖子，喝令乙○○交出財物
，乙○○一時情急而有所掙扎，導致鋸子畫傷乙○○脖子，致乙○○受有左前頸部裂
傷七公分之傷害，甲○○仍不放手，乙○○因此陷於不能抗拒而任由甲○○強取其繫
於腹前之圍兜錢袋內之現款新台幣（下同）八千元及強取掛於乙○○脖子上之約一兩
重金項鍊一條（價值一萬二千元），得手後，即騎車逃逸。嗣經乙○○報警循線查獲
。案經高雄縣警察局林園分局移送臺灣高雄地方法院檢察署檢察官偵查起訴及移送併
辦。
    理  由
一、訊之被告甲○○矢口否認犯行，辯稱：伊未向乙○○強盜財物云云。惟查：
(一)、右揭被告於前揭時、地持不詳型式鋸子強取被害人乙○○財物之事實，業據被告
    於警訊時供承不諱，核與被害人乙○○在警訊及審理中指訴之情節相符，並經乙
    ○○指認無訛（除於警訊中對口卡片迭為指證外，本院調查中並親自對質指認明
    確），而被害人乙○○因而受有左前頸部裂傷七公分之傷害，亦有診斷證明書一
    紙附卷可稽，審酌證人乙○○警訊中之陳述：「（問：當時甲○○是戴安全帽行
    搶，你是如何確認是甲○○所為？）甲○○我本來就認識（住在鄰村），交往並
    不深入，但我因做生意關係（攤販，賣黑輪、大腸）故我認識甲○○，且甲○○
    的聲音我一聽便知道是他」（見警卷第七頁正面及反面）等語在卷，其陳述明確
    並特別說明其無誤認疑慮之理由，參以被害人乙○○第一次接受警訊時間係八十
    七年十月六日晚上八時五十分（有該警訊筆錄所載訊問時間可參），亦即前揭事
    故發生後，其立即報警接受訊問，當時即已清楚指認前揭犯行係被告所為，而經
    警借提被告供被害人指認，被害人猶指訴不移，以迄本院調查中，被害人到庭與
    被告對質，猶明確指認，且被害人乙○○歷次所陳述之情節均屬堅定一致，而依
    被害人所述被搶情節，既發生有頸部被鋸子類兇器劃傷，被取走財物既有現款又
    有掛於頸部之金項鍊被扯下等情節，顯見持續時間相當，則被害人在僵持中對於
    兇嫌特徵、語音並無難以辯認之情，是被害人之證詞尚無瑕疵而可指，應堪予採
    信。
(二)、被告雖辯稱伊係因警訊時警察告知該罪不重，要伊承認、配合云云（見原審八十
    八年十一月二十三日審判筆錄），然被告前曾有盜匪前科，非初次犯罪，自無不
    知該罪係重罪之理，豈有任意坦認犯行之理？另被告又辯稱其警訊中受有刑求，
    惟經檢察官當庭檢視被告身體，被告並未受有傷害之情，又稱不知道那位警察刑
    求（見偵查卷第六頁反面、第七頁），已難認其警訊自白係出於刑求逼供，況被
    告係因被害人乙○○到警局指認，始於警訊時坦承犯行一節，已據被害人乙○○
    陳稱：「抓到甲○○後，有通知我去警局指認，我去警局時，見他被銬著，他本
    來不承認，我到場指認後，他才承認，沒見到警察刑求他，作筆錄時，我也在場
    ，並未刑求，警察有逐句訊問他作筆錄，他是因我指認他，他才承認的」（見原
    審八十八年七月二十六日訊問筆錄）等語綦詳，是其上開受刑求、警察誤導盜匪
    罪不重等辯語尚乏具體事證以實其說，應屬飾卸之詞，無可採信。
(三)、又本件被告用以犯罪之物係類似鋸子之類的刀械，迭據被害人乙○○於警訊及審
    理中供明：「‧‧‧他右手拿著一把鋸子押在脖子上‧‧‧‧」（見警卷第五頁
    反面）、「有柄，兩面都有鋸齒狀之東西，應是做木工工具」、「鋸子之鋸齒很
    細，應為木工內做細緻木工所用，並不是水果刀」（見原審八十八年七月二十六
    日訊問筆錄）等語在卷，雖未能詳實說明該類似鋸子物品之外觀型式，惟其始終
    堅稱係鋸子類之物品，其既能等行兇者面貌、聲音相當程度之辨識，其就歹徒所
    持兇器自亦無不能證認之情，其兇器外觀之描述明確而具體，相對於「水果刀」
    一般人甚易分別，其既未陳稱係水果刀，是被告警訊自白固陳述為「水果刀」，
    相較之以被害人之指陳為可信，是被告既已於警訊時坦認犯行，自不因有關兇器
    種類之陳述與被害人所陳述不同，即認被害人之指述有瑕疵。綜上所述，被告所
    辯均無可採，本件罪證明確，被告犯行堪予認定。
二、核被告強取被害人乙○○財物之行為，係犯懲治盜匪條例第五條第一項之強盜罪
    。又被告以持不詳型式鋸子架住被害人頸部為施強暴方法，其施強暴過程中致乙
    ○○受傷過程係因「鋸子架在脖子上時，伊有掙扎而被割到，我倒是沒有感覺被
    告故意要割我脖子，當時也僅流一點點血」等情，已據被害人乙○○於本院調查
    中述明，是該傷勢應係被告施強暴過程情理範圍內之當然結果，非係另起傷害犯
    意而為之結果，應無另成立刑法傷害罪餘地，公訴人認被告另犯傷害罪，尚有未
    洽，起訴書固未載明該傷害罪與強盜罪間係何關係，然依起訴書所載犯罪事實，
    公訴人顯認傷害犯行係強盜過程中所犯，其意旨顯係認傷害犯行與上開強盜罪間
    有牽連犯關係，爰就傷害無罪部分，僅於判決理由中明，不另為無罪諭知，附此
    敘明。被告犯罪事證既明，原審法院予以論罪科刑固非無見，惟查：(一)本件被告
    僅對被害人乙○○強盜一次，原審認被告亦有對劉振瑞強盜，尚有未洽。(二)本件
    被告因盜匪取得之財物係現款八千元及金項鍊一條（約一兩重），其中現款部分
    僅八千元，原審竟諭知發還現款二萬元，而金項鍊實物則未予諭知發還，亦有未
    合。被告上訴意旨否認犯罪固無理由（否認強盜劉振瑞部分則有理由），但原判
    決既有上開可議之處，即應由本院撤銷改判。審酌被告前曾於八十一年間因懲治
    盜匪條例案件，經法院判處有期徒刑九年八月，有臺灣高雄地方法院檢察署刑案
    資料查註紀錄表一件附卷可稽，自應知盜匪罪妨害人身及社會秩序甚鉅，國家對
    此等行為絕不寬貸之立場，且剛於八十五年九月十一日假釋出獄，仍在保護管束
    期間，竟未能珍惜國家假釋寬典，重新做人，竟再強取他人財物，惡性非輕，惟
    念其犯罪所得非鉅等情及其他一切情狀，爰量處如主文第二項所示之刑。至被告
    因盜匪所得之財物現款八千元及金項鍊一條（約一兩重）固據被告於警訊中推稱
    已然換取毒品而不存在，惟尚屬被告片面之詞，尚難採信為真，又無證據證明業
    已滅失，為方便被害人取得執行名義之考量，爰依懲治盜匪條例第七條第一項諭
    知分別發還被害人乙○○。又被告持以供犯罪所用之不詳型式鋸子一把既無證據
    足認係被告所有，又未扣案，其兇器型式無從掌握，為免將來執行困難，爰不諭
    知沒收。
三、又公訴人另認：(一)被告甲○○意圖為自己不法之所有，於八十七年八月二十八日
    上午七時二十分許，在高雄縣林園鄉○○○路廣仁診所前，見國中同學劉振瑞騎
    車上班路過該地，即將之攔下，以劉振瑞身上有扁鑽為由，喝令劉振瑞交出皮包
    供其檢查，劉振瑞因而心生畏懼，乃取出皮包任甲○○取走五千元，惟甲○○猶
    感不足，再從該皮包內拿了四千元，並於劉振瑞以上班為由騎車離開時，又騎車
    尾隨，行至高雄縣林園鄉林森木材公司前再度攔阻劉振瑞下車，並從所騎乘之機
    車坐墊下拿出西瓜刀一把抵住劉振瑞腹部，喝令劉振瑞交出身上尚存之六千元，
    致劉振瑞無法抗拒而取交該筆款項予甲○○。(二)被告甲○○嗣又於八十七年九月
    二十八日中午十二時三十分許，在高雄縣林園鄉○○○路寶田交通公司停車場，
    遇見劉振瑞，又將之攔下，以其腳傷係劉振瑞叫人打傷為由，要求劉振瑞給付醫
    藥費六千元，並恐嚇劉振瑞如不給付要給他難看，致劉振瑞心生畏懼而持交六千
    元予甲○○。並於八十七年十一月五日上午七時三十分許，在高雄縣林園鄉○○
    路攔下劉振瑞，再度以如不補貼將使劉振瑞難看等語，恐嚇劉振瑞交付三千五百
    元，致劉振瑞心生畏懼，惟因身上僅有一千二百元，乃全數取交甲○○，詎甲○
    ○猶感不足，復強行搜索劉振瑞機車置物箱中之零錢，得手後供己花用，因而移
    送聲請併案審理一節（八十八年度偵字第三八八五號）。
四、惟按，恐嚇取財罪與強盜罪構成要件並不相同，即屬罪名不同，被告若先有恐嚇
    取財犯行，依司法院大法官會議釋字第一五二號解釋，與其後強盜行為，並無成
    立連續犯可言（最高法院六十七年臺上字第一六八九號判例參照）；訊據被告矢
    口否認有對劉文瑞強盜犯行，辯稱：劉振瑞係伊國中時代同學，伊固有於前揭移
    送意旨所載時、地向劉振瑞取得現款情事，但純係借款，其間未有強暴、恐嚇情
    事等語。經查，前開判決理由三之(二)之移送併辦事實，固據被害人指陳甚詳，惟
    依指訴意旨僅述及被告犯罪手法係口出「若不：：即使之難看」等語，此外即未
    涉及有何客觀上足致「不能抗拒」之強暴、脅迫手段之指陳，縱若成立犯罪，亦
    僅及恐嚇取財犯行，而與強盜犯行無涉甚明。又前開三之(一)之移送併辦事實，固
    亦據被害人指陳甚詳，惟依指訴意旨其中「於八十七年八月二十八日上午七時二
    十分許，在高雄縣林園鄉○○○路廣仁診所前，見國中同學劉振瑞騎車上班路過
    該地，即將之攔下，以劉振瑞身上有扁鑽為由，喝令劉振瑞交出皮包供其檢查，
    劉振瑞因而心生畏懼，乃取出皮包任甲○○取走五千元，惟甲○○猶感不足，再
    從該皮包內拿了四千元」一節，徵諸被害人所指陳犯罪時間係上午白天上班時間
    ，地點係路旁公共場所，人來嚷往，且所稱「劉振瑞身上有扁鑽」一詞，均未述
    及被告持有何足令威脅被害人之兇器，亦未有任何足以令被害人因此喪失抗拒能
    力之客觀行為，被害人豈有僅因該句「誣指」之語，遽認被害人因此已然因心理
    恐懼而喪失反抗能力，於理自有未合，是此部分指訴尚與強盜犯行無涉。又其中
    指訴「：：並於劉振瑞以上班為由騎車離開時，被告又騎車尾隨，行至高雄縣林
    園鄉林森木材公司前再度攔阻劉振瑞下車，並從所騎乘之機車坐墊下拿出西瓜刀
    一把抵住劉振瑞腹部，喝令劉振瑞交出身上尚存之六千元，致劉振瑞無法抗拒而
    取交該筆款項予甲○○」一節，按諸此部分指訴事實係接續於前開出言「誣指劉
    振瑞身上有扁鑽」一語，因而順利取得現款行為之後，被告既已取得相當款項於
    先，豈有於被害人已騎機車離去後再行緊追逼迫交款必要？況既已有一萬元（六
    千元加四千元）之交付，如何認被害人猶有現款未交出？且稍前既未持任何兇器
    即未獲任何抵抗，輕易獲財物交付，豈有於未遭抵抗即取出「西瓜刀」強逼交出
    財物之理﹖參以被害人與被告係國中同學之舊識，彼等間之熟識狀況，縱見面時
    ，一方為達取款目的，行為有所逾矩，其所可能產生受要求付款一方心理畏懼程
    度，自是輕於一般歹徒持刀對陌生人行搶手法所生心理畏懼之情，況本件案發時
    間係上午白天上班時間，地點係路旁公共場所，人來嚷往，已如前述，欲使人喪
    失反抗能力豈是容易，是被害人劉振瑞此部分指訴均與常情相悖，難以遽信為真
    ；又其所指訴「拿出西瓜刀一把抵住劉振瑞腹部」一節，既據被告否認在卷，又
    無兇器扣案，且除被害人指訴外，並無其他證據足認其所指訴事實相符，且依被
    告與被害人劉振瑞間同學舊識關係，其刀類兇器緊靠人體非顯最致命之腹部部位
    ，客觀上尚難認已然使劉振瑞喪失反抗能力，自難認已與強盜犯行相合。綜上所
    述，此部分移送併辦事實，尚難認與強盜罪構成要件相符，其被告人所指訴事實
    縱非虛詞，亦僅係是否成立刑法恐嚇取財犯罪之程度，揆諸首開說明，猶難認本
    件得一併審究，是此部分事實，本院認與本件起訴事實無關，應退回檢察官重行
    審認，附此敘明。
據上論斷，應依刑事訴訟法第三百六十九條第一項前段、第三百六十四條、第二百九
十九條第一項前段，懲治盜匪條例第五條第一項第一款、第七條第一項、第八條，判
決如主文。
本案經檢察官林炎昇到庭執行職務。
中      華      民      國    八十九    年      五      月    三十一    日
                              臺灣高等法院高雄分院刑事第八庭
                                  審判長法官  郭雅美
                                        法官  莊飛宗
                                        法官  洪兆隆
右正本證明與原本無異。
如不服本判決，應於判決送達後十日內向本院提出上訴狀，其未述理由者並應於提
出上訴狀後十日內向本院補提理由書（應附繕本)。
             書記官  葉淑華
中    華    民    國     八十九     年       六       月       一       日
附錄本案判決論罪科刑法條：
懲治盜匪條例第五條第一項第一款：
有左列行為之一者，處無期徒刑或七年以上有期徒刑：
一、意圖為自己或第三人不法所有，以強暴、脅迫、藥劑、催眠術或他法致使不能抗
    拒而取他人之物或使其交付者。
                                                                        Ｆ


司法院資訊處製作；財團法人民間司法改革基金會備份。
